臺灣臺中地方法院民事判決　九十一年度簡上字第一七號
　　上　訴　人　甲○○即喜樂照.
　　法定代理人　乙○○
　　訴訟代理人　丙○○
右當事人間請求給付票款事件，上訴人對於中華民國九十年十月二十九日本院豐原簡
易庭九十年度豐簡字第三○九號判決提起上訴，本院判決如左：
    主      文
上訴駁回。
第二審訴訟費用由上訴人負擔。
    事      實
甲、上訴人方面：
一、聲明：（一）原判決廢棄。（二）被上訴人在第一審之訴駁回。
二、陳述：除與原判決記載相同者，茲引外用，補稱：
（一）按債之關係上，除主給付義務外，尚有所謂之從給付義務，其發生之原因有三
      即基於法律之明文規定者、基於當事人之約定者、基誠實信用原則及契約之補
      充解釋者，如汽車之出賣人應交付必要之文件、名馬之出賣人應交付血統證明
      書。從給付義務其存在之目的，在於確保債權人之利益能夠獲得最大之滿足。
      對於契約目的之達成有必要者，契約當事人之一方並得以他方之從給付義務未
      履行，而主張同時履行抗辯權，甚而解除契約。
（二）本件買賣契約中，商品保證書是為商品本身具有契約約定品質及保固期限內維
      修義務存在之證明，故保證書自應為買賣契約出賣人之從給付義務，而原廠憑
      證及進出口證明雖非每件商品均有之，然如係自國外進口且為高價物品必有原
      廠憑證及進出口證明，其不僅用以表彰商品品牌或商譽，且係用以輔助買受人
      安心使用該商品及日後處分之重要文件，其功用商品保證書並不足以替代之，
      自亦應為買賣契約出賣人之從給付義務。而統一發票不僅為銷售憑證，且亦為
      買賣雙方依稅法應盡之義務，否則即有逃漏稅捐受罰之虞，是為確保債權人之
      利益能夠獲得最大之滿足，交付統一發票自亦應為出賣人之從給付義務。從而
      系爭買賣契約沖印機之原廠憑證、進出口證明及統一發票應與保證書同，均為
      出賣人之從給付義務，上訴人得主張同時履行抗辯權，於出賣人遲延時，得解
      除買賣契約。查上訴人多次請求被上訴人交付前揭機器之原廠憑證等相關證明
      ，並開立符合交易事實之發票與保證書，皆未獲置理。經上訴人先後於民國（
      下同）九十年十二月十一日發函催告，並於九十一年二月七日通知解除買賣契
      約，有存證信函可稽。是雙方間之買賣契約既已解除，上訴人自無給付價金之
      義務。
三、證據：除援用第一審所提證據外。補提存證信函影本三份為證。並請求訊問證人
    江欣穎（諾瑞士公司職員）、林德治（新大觀攝影禮服）、王哲庸（全友彩色數
    位沖印店）、郭哲修（艷尃業映相企業社）。
乙、被上訴人方面：
一、聲明：駁回上訴。
二、陳述：除與原判決記載相同者，茲引外用，補稱：
（一）被上訴人之業務人員於八十九年七月間與上訴人商討買賣諾瑞士牌彩色沖印機
      事宜。按諾瑞士牌彩色沖印機並非被上訴人出廠之產品，僅係代理商，被上訴
      人替上訴人向諾瑞士公司訂購機器後，需機器到貨後四十五日內支付該機器之
      款項予諾瑞士公司。故按被上訴人公司內部管理流程，被上訴人最多僅可提供
      上訴人機器裝妥後之九十日賒帳期限，因該機器估計約九月底前可裝妥並順利
      運轉，且估計發票開立日期為九月，故該機器之付款日最遲需在八十九年十二
      月三十日前。然因上訴人堅持部分款項支付一百八十日之支票，亦即九十年三
      月二十一日到期（即票載發票日）之支票，是被上訴人之業務代表告知該筆機
      器需向租賃公司貸款並由租賃公司代為交易，租賃公司會按時替上訴人支付該
      機器貨款予被上訴人，但上訴人須支付租賃公司利息約新台幣（下同）三萬元
      （年息百分之十一，貸款金額為新台幣一百十萬元）。嗣雙方談妥買賣價金總
      計為二百七十一萬元，於八十九年七月三日訂立買賣合約書，上訴人並按合約
      繳交被上訴人現金五萬元及支票四張。上訴人已充分了解購買機器需由第三人
      即租賃公司代為購買，且貸款金額為一百十一萬元，故上訴人所開立之貨款支
      票前三紙（面額分別為十萬元、十萬元、一百三十五萬元）均記明受款人為被
      上訴人，然第四紙支票（即系爭支票）則未載明受款人。嗣系爭機器設備於八
      十九年七月底進口並由進口公司即台灣諾瑞士公司，於同年七月二十六日在上
      訴人之營業處所裝妥完畢，並由上訴人職員簽字認可。
（二）被上訴人於機器裝妥時開立銷貨發票，如前所述，該機器設備部分金額需向租
      賃公司貸款，故發票開立予第三人即三和三商股份有限公司（下稱三和公司）
      ，銷售金額為二百六十七萬九千六百七十五元，並由第三人即三和公司開立發
      票予上訴人，銷售價金為二百七十一萬元，差價三萬零三百二十五元即為上訴
      人貸款之利息（上訴人僅支付三萬元，差額由被上訴人自行吸收）。被上訴人
      將上訴人所開立之機器貨款之系爭支票，即一百十一萬交予三和公司，三和公
      司並於八十九年十二月二十九日代上訴人將此貸款金額付予被上訴人。
（三）嗣上訴人自九十年二月間起即以各種不合理之條件，堅持要求遲延支付系爭面
      額一百十一萬元之支票，其中包含退還三萬元之利息，重新開立發票，並更改
      購買人為其他公司，購買合約書之喜樂照相館圖章係他人偽造等等。然被上訴
      人與三和公司均無法接受上開條件，乃拒絕將系爭支票延期並向上訴人說明原
      因。惟屆期後三和公司於九十年四月十日為付款提示時竟遭以存款不足而退票
      。嗣被上訴人依與三和公司所簽之合約，三和公司移轉與上訴人間之債權及將
      系爭支票退予被上訴人，並由被上訴人退回三和公司已代上訴人墊付之款項。
      嗣經被上訴人與上訴人協調付款事宜，均不獲置理，爰於九十年四月七日提起
      本件給付票款訴訟。
（四）上訴人於九十年二月間為遲延交付系爭支票，即向被上訴人提交付機器出廠及
      進口報關單之要求，據台灣諾瑞士公司稱該分司所銷售之機器設備均為該公司
      日本工廠所生產，工廠並未出具出廠證明，進口報關單因事關該公司事業機密
      亦無法提供。但該公司經上訴人要求開立保證書替代，保證書上列印部該機器
      之裝機日期、保固期限及出廠日期。然上訴人竟以諾瑞士公司一時之失誤，將
      機器號碼00000000誤書打為00000000作為退票之理由。嗣被
      上訴人亦依上訴人於訴訟期間要求，請求諾瑞士公司更改正確之保證書，上訴
      人並於九十年七月十八日送至上訴人之營業處所，但亦遭上訴人拒收。被上訴
      人復於九十年八月六日專函通知上訴人攜帶原保證書到庭更換，上訴人仍為拒
      絕。被上訴人亦於原審判決後，請台灣諾瑞士公司將更改後之保證書予以公證
      ，然又遭上訴人拒收。被上訴人遂於九十一年三月間函請執行處代為送上訴人
      。
（五）上訴人既未於購買機器時提出要求給付出廠證明及進口報關單，又對諾瑞士公
      司之裝機並無異議，該機器又未因出廠證明及進口報關單而影響其機器之操作
      ，更無民法第三百六十八條之情形，且依一般交易習慣，上訴人不應要求被上
      訴人負擔契約所未約定之事項，更不得要求被上訴人負擔高於一般交易習慣標
      準之責任，諾瑞士公司出產之機器設備遍佈全省，代為銷售之公司數家，從未
      有人要求提供出廠證明及進口報關單。
（六）上訴人於台灣諾瑞士公司在八十九年七月二十六日裝妥該機器設備，至九十年
      十月停業止，對機器之使用均無異議，卻於九十年十一月接獲原審判決後要求
      解除買賣契約，實無正當之理由，已有違誠信原則。
三、證據：除援用第一審所提證據外，補提購買合約書影本乙份、支票影本四紙、裝
    機報告表影本乙紙、工作收費明細表影本二紙、銷貨發票影本二紙、統一發票影
    本二紙、債權移轉同意書影本乙紙、保證書影本四紙、存證信函影本乙紙、民事
    執行處通知影本二紙、台灣諾瑞士公司函影本乙紙、本院九十年度豐小字第一九
    一號民事判決影本乙份為證。
    理      由
一、本件被上訴人起訴主張，上訴人於八十九年七月間向被上訴人購買諾瑞士牌彩色
    沖印機，總價金為二百七十一萬元（含向三和公司借款之利息三萬元），上訴人
    並按合約繳交被上訴人現金五萬元及支票四張（含系爭支票，前三紙面額分別為
    十萬元、十萬元、一百三十五萬元），其中系爭支票面額之一百十一萬元由上訴
    人向訴外人三和公司借貸支付，系爭支票乃於三和公司支付後，由被上訴人交付
    予三和公司，然屆期後三和公司於九十年四月十日為付款提示時竟遭以存款不足
    而退票。嗣被上訴人乃退回三和公司已代上訴人墊付之款項，三和公司則背書轉
    讓系爭支票予被上訴人，經被上訴人多次向上訴人交涉系爭支票票款，均未獲置
    理，爰依票據法第一百二十六條、第一百三十三條之規定，請求上訴人支付系爭
    支票票款及自付款提示日即九十年四月十日起至清償日止按年息百分之六計算之
    利息；上訴人則以，系爭支票係伊向被上訴人購買諾瑞士牌彩色沖印機所交付貨
    款之一部分，上訴人雖已交付右開機器予伊，然上訴人係交付訴外人三和公司出
    具之統一發票予被上訴人，與實情不符，且未交付右開機器之保固書、原廠憑證
    及進出口證明，而上揭統一發票、保固書、原廠憑證及進出口證明均係被上訴人
    即出賣人之從給付義務，被上訴人既經上訴人屢次要求均不給付，經上訴人於九
    十年十二月十一日以存證信函催告被上訴人給付，被上訴人仍置之不理，嗣經上
    訴人於九十一年二月七日另以存證信函通知被上訴人為解除上開買賣契約，是以
    兩造間之買賣契約既已合法解除，則上訴人即無付款之義務，是被上訴人請求上
    訴人給付系爭支票之票款即屬無據等語，資以抗辯。
二、查系爭本票為上訴人所簽發交予被上訴人，系爭本票並已屆清償期而未兌現乙情
    ，已據兩造陳明，並有卷附之系爭本票暨退票理由單影本各乙紙為證，自堪可信
    為真實。是本件上訴為系爭本票之發票人（即票據債務人）、被上訴人則為執票
    人（即票據債權人），要可認定。
三、按支票係文義證券（票據法第五條參照）及無因證券，證券上權利義務悉依證券
    上所載文義決定其效力，從而支票上權利，依支票文義而發生，與其基礎之原因
    各自獨立（即票據行為獨立性）。支票上權利之行使不以其原因關係存在為前提
    ，故其原因關係不存在或無效時，執票人仍得依支票文義行使其權利，最高法院
    四十九年上字第三三四號判例要旨著有明文。此於匯票、本票（即我票據法規定
    之票據形態），於我學說及實務均採相同之見解，此即票據無因性（票據法制度
    之設計，乃以發展票據流通保障交易安全為目的）（即外在無因性）。依此票據
    無因性，則生票據債權與原因債權分離，及票據轉讓之抗辯限制之法律效果。又
    基於債之關係之相對性，債之關係原則上不受其他債之關係之影響。是以票據法
    第十三條前段明定：「票據債務人不得以自己與發票人間或執票人之前手間所存
    抗辯之事由對抗執票人」。此即，票據關係之發生，一以票據行為是否有效為斷
    ，票據原因是否存在，原則上不影響票據關係。然執票人行使或主張票據上之權
    利，依票據法十三條但書規定，允許票據債務人得以執票人取得票據出於惡意為
    由，對抗執票人之請求或主張。而此不問是否處於直接讓受之狀態，亦即是否直
    接當事人間之關係，均有適用，此即惡意抗辯。換言之，票據法第十三條之例外
    規定，當執票人基於惡意而取得票據時，即不再適用，票據法又回歸到繼受取得
    之法理，即有抗辯延伸之適用。而關於票據授受之法律上目的，或為清償目的、
    融通目的、贈與目的，及擔保目的，此票據授受之目的決定，原則上係於票據交
    付契約成立之前或同時，由票據授受當事人以契約約定之。該約定雖多構成基礎
    行為中之約款，但亦得事後個別為之，此即「關於發生票據債務之債法上約定」
    （註：與學說上所稱之「票據預約」不盡相同）。固然基於當事人間基礎關係所
    生之抗辯（屬人的抗辯），依我實務上之通說，直接當事人間仍得以之為抗辯，
    對於債權人之請求（並參照最高法院七十七年度第七次民事庭總會決議，及四十
    六年台上字第一八三五號判例要旨）。惟姑且不論，於直接當事人間上開所論抗
    辯之方式為直接抗辯（我實務所採），抑或間接抗辯（即透過不當得利請求免除
    債務（與物權行為之無因性類似），或權利濫用，或目的限制約定而為主張）。
    然票據既具無因性（外在無因性及內在無因性），則縱然於直接當事人間可為原
    因關係之抗辯，然已生舉證責任轉換之法律效果。此即依一般舉證原則（民事訴
    訟法第二百七十七條參照）債權人欲於訴訟上對債務人行使價金債權者，應就債
    權發生之要件負主張及舉證責任。然若債務人為清償價金債務而簽發支票於債權
    人時，因具有內在無因性，其原因從行為中抽離，不構成行為之內容，故主張法
    律行為發生法律效果者，無庸證明原因關係之存在。因而，執票人僅須證明票據
    行為係有效成立即得行使票據權利。反之，票據債務人應證明足以限制票基礎關
    係所生之抗辯，且該抗辯主張之可能性，並未因票據之授受而被排除。此於非直
    接收受當事人間亦同。依此而論，本件票據債務人即上訴人與執票人即被上訴人
    ，為收受系爭本票之直接當事人，上訴人即可以與被上訴人間之原因關係為抗辯
    （包括權利障礙、權利消滅、權利除排（如一時之抗辯權即同時履行抗辯權及永
    久（滅卻）抗辯權）等）。僅基於上開票據內在無因性而生之舉證責任倒置及主
    張對己有利之事實者負有舉證任之原則，本件系爭本票之票據債務人即上訴人就
    其所主張上開原因關係抗辯之事實，負有舉證之責（最高法院六十四年台上字第
    一五四○號判例要旨參照）而已，先予敘明。
四、次查，本件上訴人於八十九年七月三日向被上訴人購買諾瑞士牌彩色沖印機，總
    價款二百七十一萬元，上訴人除簽發系爭支票外，並簽發已兌現之支票三紙予被
    上訴人乙情，已據兩造陳明，並有卷附之分期付款購買合約書影本乙紙可稽。是
    系爭支票簽發之目的在於清償貨款甚明（註：不因三和公司背書而受影響）。按
    兩造間既存有買賣契約（民法第三百四十五條參照），核其性質屬債之關係，是
    依第三百四十八條、第三百六十七條之規定，則被上訴人即出賣人之主給付義務
    （債之關係上固有、必備並用以決定契約類型的基本義務，即債之關係的要素）
    為負交付其物（於本件則為諾瑞士牌彩色沖印機）並移轉所有權之義務，買受人
    即上訴人負支付價金及受領標的物之義務。然債之關係上，除主給付義務外，尚
    有所謂之從給付義務，其發生之原因分別為基於法律之明文規定、基於當事人之
    約定、基於誠實信用原則及補充契約之解釋，其目的在於保障及促進滿足債權人
    之給付利益。而按，因契約互負債務者，於他方當事人未為對待給付前，得拒絕
    自己之給付。但自己有先為給付之義務者，不在此限。他方當事人已為部分之給
    付時，依其情形，如拒絕自己之給付有違背誠實及信用方法者，不得拒絕自己之
    給付。民法第二百六十四條，定有明文。又所謂同時履行之抗辯，乃係基於雙務
    契約而發生，倘雙方之債務，非本於同一之雙務契約而發生，縱令雙方債務在事
    實上有密切之關係，或雙方之債務雖因同一之雙務契約而發生，然其一方之給付
    ，與他方之給付，並非立於互為對待給付之關係者，均不能發生同時履行之抗辯
    （最高法院五十九年台上字第八五○判例要參照）。此即，得主張同時履行之抗
    辯者（即雙務契約履行上之牽連關係），係「基於同一雙務契約而互負債務」，
    而此立於互為對待給付之關係，除所謂主給付義務外，從給付義務應否納入雙務
    契約履行上之牽連關係，則有爭論，然為保護債權人為利益，應認為與契約目的
    之實現具有密切關係之從給付義務，應肯定之，此即應就具體情形依雙務契約之
    類型及當事人之利益狀態，依誠信原則定之。依此而論，於一時之抗辯權之行使
    ，是否包括從義務之情形，尚需依上開所述與契約目的之實現有無密切關係定之
    ，則舉輕以明重，於依從義務之給付遲延或給付不能、拒絕給付之情事而為主張
    解除契約者，亦應符合上揭原則之認定。是以本件縱認上訴人所主張被上訴人應
    交付之統一發票、保固書、原廠憑證及進出口證明為被上訴人應負買賣系爭瑞士
    牌彩色沖印機之從給付義務，然亦非一律有同時履行抗辯權及解除契約，而應視
    有無上開與契約目的之實現有密切關係之情事以決定之，而此即上開所述，上訴
    人應負舉證責任之事實。
五、參酌，證人江欣穎（諾瑞士公司即日本臺灣分公司之業務秘書）於本件準備程序
    中證稱：「我們（指諾瑞士公司）沒有提供原廠憑證給買受人，保證書是我們公
    司出具，如果發生需要維修的事，一年由我們公司保固。從保固書內即可看出出
    廠日期，機器如果要處分時由我們的機器序號向總公司查詢即可證明是原廠什麼
    時候的機器，客戶向我們買機器除了這張保證書外，我們沒有交付任何文件，只
    交付發票及機器使用說明書。」等語（本院九十一年五月八日準備程序筆錄）。
    另外上訴人所舉之證人林德治於本件準備程序中亦證稱：「我（指林德治）有向
    柯達公司購買沖印機，是買諾瑞士十二型，柯達公司有無交付原廠憑證及出口證
    明及保證書或保固書給我，沒有印象。」（本院九十一年六月三日準備程序筆錄
    ）。另一上訴人所舉之證人王哲庸亦於本件準備程序中亦證稱：「我（指王哲庸
    ）在彰化開設沖洗店，機器是向被上訴人購買，我買的是諾瑞士二三○一及三○
    ○一型。柯達公司沒有交付原廠憑證及出口證明及保證書或保固書，我認為沒有
    必要有那些文件證明」（本院九十一年六月十七日準備程序筆錄）。足見諾瑞士
    牌彩色沖印機原廠即諾瑞士公司並無提供原廠憑證及進出口證明予被上訴人，則
    被上訴人有無上訴人所購買之瑞士牌彩色沖印機之原廠憑證及進出口證明以提供
    予上訴人即非無疑。而按給付遲延、給付不能（指主觀不能）、拒絕給付情事之
    存在，乃以原給付義務之履行存有可能性為前提，此即上訴人已無法舉證證明被
    上訴人就提供原廠憑證及進出口證明部分有給付義務履行存在之可能性。自難認
    被上訴人未盡此給部分之從給付義務，即謂有債務不履行之情事。退步言之，縱
    認被上訴人有提供原廠憑證及進出口證明之可能，然依證人江欣穎前揭之證述，
    諾瑞士牌彩色沖印機之出廠日期及機器之保固（即維修）均可由諾瑞士公司出具
    之保固書及機器上之號碼得知。換言之，諾瑞士公司出具之保固書（即保證書）
    即可替代原廠憑證及進出口證明之效用。是由此而論，原廠憑證及進出口證明並
    非認為與契約目的之實現具有密切關係之從給付義務。是以上訴人執此為解除兩
    造間買賣契約之主張或為同時履行之抗辯，並無足採。另就統一發票之給付而言
    ，統一發票就上訴人之功用而言，在於為購買憑證之功用，並持以報稅之用，固
    然可由統一發票查知出賣人，然此並非證明出賣人唯一之憑證，而已可由上開之
    保固書替代之。是雖然出賣人即被上訴人交予上訴人之統一發票，並非被上訴人
    所出具而係三和公司所出具，然亦難認此已與契約目的之實現具有密切關係。是
    上訴人執此部分而主張解除兩造間買賣契約或為同時履行之抗辯，亦無足採。
六、又本件系爭諾瑞士牌彩色沖印機係於八十九年七月二十六日安裝完畢，至少迄於
    九十年八月下旬之前，均由上訴人為經營喜樂照相館使用，此由卷附之本院九十
    年度豐小字第一九一號判決書可推知（註：該案係於九十年三、四月間，兩造間
    另因購買藥水、相紙等關係，而生有糾紛）。是以自安裝系爭機器完畢至上訴人
    提起本件訴訟之九十年五月十日止，上訴人已使用系爭機器至少十個月之久要堪
    認定。是上訴人於本件訴訟以系爭機器之原廠憑證及進出口證明、保固書未交付
    ，所交付之統一發票非被上訴人所出具，而主張解除上開買賣契約，依當事人之
    利益狀態，及誠信原則而論，亦有未妥。況就保固書之提供被上訴人於審理中亦
    表示並已準備願提供予上訴人。是綜上論述，與之兩造間上開諾瑞士牌彩色沖印
    機契約目的之實現具有密切關係之從給付義務，依兩造契約之類型及當事人之利
    益狀態而認定，僅保固書即諾瑞士公司出具之保證書屬之。從而，上訴人所主張
    系爭支票之原因關係之抗辯，若以保固書之提供為給付系爭支票票款原因關係之
    同時履行之抗辯，應屬有理。而按，發票人應照支票文義擔保支票之支付。執票
    人向支票債務人行使追索權時，得請求自為付款提示日起之利息，如無約定利率
    者，依年利六釐計算。為票據法第一百二十六條、第一百三十三條所明定。本件
    上訴人既為發票人，而應負票據上之責任，已如前述。而按，於雙務契約存有同
    時履行抗辯權存在，於相對人已行使時，法院應為請求權人勝訴之交換給付之判
    決（即同時履行之判決），為我實務上一致之看法。是以原審為上訴人應於被上
    訴人給付台灣諾日士股份有限公司保證書乙紙（保證書號碼Ｎ0000000Ａ
    ＭＤ、機型ＳＳ－２６１１十４，ＶＦＰ∕ＱＳＦ－４５ＯＬ２、機號0000
    0000∕Ａ0000000∕00000000）時，給付被上訴人一百十一
    萬元，及自付款提示日即九十年四月十日起至清償日止，按年息百分之五計算之
    利息之判決，並依民事訴訟法第三百八十九條第一項第四款規定依職權為假執行
    之宣告，並無不合。上訴人意旨就此部分指摘原判決不當，求予廢棄改判，為無
    理由，應予駁回，爰為判決如主文第一項所示。
七、據上論結，本件上訴為無理由，依民事訴訟法第四百三十六條之一第三項、第四
    百四十九條第一項、第七十八條，判決如主文。
中　　　華　　　民　　　國　　九十一　　年　　　十一　　月　　  一    　日
                              臺灣臺中地方法院民事第四庭
~B審判長法　官 張恩賜
~B　　　法　官 戴博誠
~B　　　法　官 陳添喜
右為正本係照原本作成
不得上訴。
中　　　華　　　民　　　國　　九十一　　年　　　十一　　　月　　 一　　 日
~B法院書記官
